【裁判字號】    98,訴,2027
【裁判日期】    981210
【裁判案由】    搶奪
【裁判全文】
臺灣板橋地方法院刑事判決              98年度訴字第2027號
公  訴  人  臺灣板橋地方法院檢察署檢察官
被      告  丙○○
上列被告因搶奪案件，經檢察官提起公訴（98年度偵字第9216號
），本院判決如下：
    主    文
丙○○犯強制罪共二罪，各處拘役貳拾伍日，如易科罰金，均以
新臺幣壹仟元折算壹日。應執行拘役肆拾日，如易科罰金，以新
臺幣壹仟元折算壹日。
    事    實
一、丙○○與甲○○係夫妻關係，二人間具有家庭暴力防治法第
    3 條第1 款所定配偶之家庭成員關係，丙○○明知於民國96
    年8 月30日在本院家事法庭已與甲○○達成和解並製作和解
    筆錄，同意於96年9 月3 日前返還臺北縣蘆洲市○○○路74
    巷13 弄2號蘆洲中山民營零售市場店鋪32號（下稱本案攤位
    ）予甲○○，且其後本案攤位上所販售之貨物均係由甲○○
    單獨出資購入。詎其於98年3 月1 日10時9 分許，竟基於以
    強暴妨害人行使權利之犯意，在本案攤位見甲○○正販售交
    付某真實姓名不詳之顧客（下稱顧客甲）貨物，顧客甲欲給
    付貨款新臺幣（下同）30元硬幣之際，搶先伸手欲收取該30
    元，經顧客甲縮手欲把該30元交至告訴人的手裡時，由丙○○先取得20元（另10元則掉落到本案攤位物品上），甲○○
    見狀欲向丙○○索回該20元，丙○○即與甲○○持續相互拉
    扯，以強制力排除甲○○取得該20元，最終甲○○放棄索回
    該20元後，丙○○遂將所取得之前開20元放入其長褲右側口
    袋內，而以此強暴方式妨害甲○○行使收取顧客貨款之權利
    。嗣於98年3 月8 日11時45分許，丙○○復基於以強暴妨害
    人行使權利之犯意，在本案攤位見甲○○正販售交付乙○○
    貨物，乙○○欲給付貨款100 元紙鈔之際，搶先伸手收取前
    開100 元，甲○○見狀旋伸手向丙○○索回該100 元，迨雙
    方各自手握該100 元紙鈔之一部分後，丙○○即與甲○○持
    續相互拉扯，以強制力排除甲○○取得該100 元紙鈔，最終
    該100 元紙鈔在拉扯過程中破損變成兩半，丙○○遂將所取
    得手握之100 元紙鈔一半丟在本案攤位上，而以此強暴方式
    妨害甲○○行使收取顧客貨款之權利。
二、案經甲○○訴由臺北縣政府警察局蘆洲分局移請臺灣板橋地
    方法院檢察署檢察官偵查後提起公訴。
    理    由
一、本案以下認定事實所引用之證據，檢察官及被告丙○○均未
    曾就證據能力表示異議，而各該證據依刑事訴訟法規定，經
    核亦無不具證據能力之情事，故本院認均得作為認定被告有
    罪之依據，合先敘明。
二、訊據被告丙○○固坦承：伊與告訴人甲○○係夫妻關係，雙
    方於96年8 月30日在本院家事法庭曾達成和解並製作和解筆
    錄，同意於96年9 月3 日前返還本案攤位予甲○○，且其後
    本案攤位上所販售之貨物均係由甲○○單獨出資購入。另伊
    於98年3 月1 日10時9 分許，在本案攤位就顧客甲所給付之
    貨款零錢與甲○○發生拉扯；於98年3 月8 日11時45分許，
    在本案攤位就乙○○所給付之貨款100 元紙鈔發生拉扯，最
    終該100 元紙鈔在拉扯過程中破損變成兩半，伊即將所取得
    手握之100 元紙鈔一半丟在本案攤位上等情不諱，惟仍矢口
    否認有何強制犯行，辯稱：本案攤位原為伊與甲○○共同經
    營，雙方於離婚事件一審審理時，雖有先行就本案攤位部分
    進行和解，惟此一和解原因係因甲○○之訴訟代理人表示如
    果被告願意返還本案攤位，甲○○願意協議辦理離婚登記，
    故被告與甲○○在法官之居中協調下，始先行成立和解。詎
    料甲○○嗣後竟拒不依原本之約定辦理離婚登記，則甲○○
    既未辦理離婚登記，被告主觀上即認為應回歸為兩造間之夫
    妻共同財產。另因兩造間之夫妻共同財產均於甲○○名下，
    而甲○○又不願對被告負扶養義務，故被告因而至應屬兩造
    夫妻共同財產之攤位販售貨物，而當時客人是跟伊買東西，
    該客人所交付之貨款，係欲交付予伊而非交付予甲○○，甲○○才又來搶回去，前後都沒有對甲○○施以強暴的行為。
    98年3 月1 日伊最後也將錢放在攤位上還給甲○○，沒有放
    在自己口袋內云云。經查：
（一）按和解成立者，與確定判決有同一之效力。和解有無效或
      得撤銷之原因者，當事人得請求繼續審判，民事訴訟法第
      380 條第1 項、第2 項定有明文。查被告與甲○○於96年
      8 月30日在本院家事法庭已達成和解並製作和解筆錄，明
      文同意於96年9 月3 日前返還本案攤位予甲○○，此有該
      和解筆錄影本在卷可參，其中並無附加以甲○○願意協議
      辦理離婚登記為停止生效之條件，至甲○○之訴訟代理人
      於該案96年6 月28日當庭亦僅表示：如果丙○○先返還本
      案攤位，我會盡力說服甲○○與丙○○協議辦理離婚登記
      及協議剩餘財產分配內容等語，實未給予被告任何承諾（
      蓋倘甲○○願辦理離婚登記，被告自無須再繼續請求法院
      判決離婚），而除被告嗣後對該和解內容亦無請求繼續審
      判之情外，被告於另案民事訴訟時，同對本案攤位係由甲○○所承租乙事並不爭執，有本院96年度訴字第1977號民
      事判決1 份附卷可稽，凡此已足認被告對該和解之效力原
      尚無任何異議。況被告於98年3 月6 日警詢時，即自承：
      我將本案攤位歸還後，就沒有在該攤位作生意，這段期間
      我都沒有出資批貨，均屬甲○○個人所有。本案攤位負責
      人就是甲○○，她有表示不要我到本案攤位做生意，她說
      攤位是她的權利，有叫我離開等情，核與甲○○於本院審
      理時，證稱：96年9 月本案攤位協議歸我單獨經營，我有
      跟客人說攤位是我在經營的，不要把錢給被告，攤位的貨
      物都是我出資購買等語相符，參諸甲○○於98年3 月1 日
      9 時13分許起，確曾接連向顧客及被告明白表示被告並無
      收取顧客貨款之權利，且警員亦到場瞭解處理，業經本院
      當庭勘驗監視器錄影畫面檔案光碟確認無訛，有該光碟及
      本院98年10月21日勘驗筆錄在卷可憑，是本案攤位及貨物
      既均係屬於甲○○所有者，當僅有甲○○得行使收取顧客
      貨款之權利，而被告復係明知此事甚明，若其欲主張甲○○應負夫妻扶養義務，自應提出已不能維持生活等相關證
      據，另循法定途徑請求為是，要不能擅自強取顧客應給付
      予甲○○之貨款無疑，故其事後空言主張本案攤位應回歸
      為夫妻雙方之共同財產云云，顯無可採。另查被告於98年
      3 月6 日警詢時，已自承：我就將20元硬幣放入口袋內等
      情在卷，核與甲○○於本院審理時所證及前揭光碟及勘驗
      筆錄顯示情狀皆相合，堪以認定為真實，是被告於本院審
      理時，始改稱：98年3 月1 日最後有將錢還給甲○○云云
      ，同無可採。
（二）按刑法第304 條之強暴、脅迫，祇以所用之強脅手段足以
      妨害他人行使權利，或足使他人行無義務之事為已足，並
      非以被害人之自由完全受其壓制為必要，最高法院28年上
      字第3650號判例意旨可資參照，又所謂「強暴」，係廣義
      指直接或間接對人行使之有形強制力而言。查被告並不否
      認98年3 月1 日、同年月8 日曾與甲○○在本案攤位就貨
      款零錢或紙鈔發生拉扯之情，而甲○○於本院審理時，復
      指訴：98年3 月1 日是客人要買30元的東西，客人要拿錢
      給我的時候，被告就伸手把錢搶過去，結果10元掉下去，
      ，我要把20元拿回來，所以發生拉扯，結果被告就把20元
      拿走放在他自己的口袋；98年3 月8 日是乙○○跟我買，
      他那天來攤位跟我說秤100 元的蝦米，後來乙○○拿100
      元給我的時候，被告就伸手過來拿，後來被告硬扯，把10
      0 元扯破，就把100 元一半丟在攤位等語綦詳，而經本院
      當庭勘驗監視器錄影畫面檔案光碟，現場經過情形確如附
      表所示，有各該光碟及本院98年10月21日勘驗筆錄在卷可
      憑，並可知98年3 月1 日顧客甲所購買之貨物確係由甲○○包好放置在本案攤位上，且顧客甲於被告搶先伸手收錢
      時，尚縮手迴避而欲將錢交至甲○○手裡；另98年3 月8
      日乙○○亦係向甲○○購買貨物，由甲○○將乙○○所購
      買的貨物拿去秤重等情明確，是被告辯稱客人都是要跟其
      買東西，貨款係欲交給其收執云云，顯與事實有違而無可
      採。又依前揭光碟及勘驗筆錄顯示，於甲○○各次向被告
      正當行使取得顧客貨款硬幣或紙鈔之權利時，被告均未主
      動和平交還，反係與甲○○持續發生拉扯，而以實施身體
      強制力之方式排除阻止甲○○索回貨款，最終亦分別由被
      告取走20元硬幣及使100 元紙鈔破損，致甲○○行使收取
      顧客貨款之權利受到妨害，自屬對甲○○實施強暴行為無
      疑，故被告辯稱其前後都沒有對甲○○施以強暴行為，並
      無可採。
（三）綜上所述，被告所辯均係事後畏罪卸責之詞，委無可採。
      本案事證明確，被告犯行均洵堪認定，應依法論科。
三、按家庭暴力者，謂家庭成員間實施身體或精神上不法侵害之
    行為；又家庭暴力罪者，謂家庭成員間故意實施家庭暴力行
    為而成立其他法律所規定之犯罪，家庭暴力防治法第2 條定
    有明文。查被告丙○○與告訴人甲○○於案發時為夫妻關係
    ，業據被告及甲○○一致陳明在卷，是被告與甲○○間具有
    家庭暴力防治法第3 條第1 款所定配偶之家庭成員關係。核
    被告所為，均係犯刑法第304 條第1 項之強制罪。又被告上
    開強制犯行雖亦屬家庭暴力防治法第2 條所定之家庭暴力罪
    ，惟因家庭暴力防治法之前揭條文並無罰則規定，是本案強
    制犯行均僅依刑法強制罪之規定予以論罪科刑，附此敘明。
    再檢察官起訴書雖認被告於98年3 月1 日、同年月8 日所為
    ，分別構成刑法第325 條第1 項之搶奪既遂罪嫌及同條第1
    項、第3 項之搶奪未遂罪嫌，惟按刑法上搶奪罪，其搶奪行
    為係指以不法之腕力，乘人不及抗拒而自財物所持人支配範
    圍內，強行掠取財物而移轉於自己之所持有而言；申言之，
    搶奪係對動產現實持有狀態之支配關係之不法侵害，因之，
    被侵害之客體，事實上究由何人為現實之持有或在其支配範
    圍內，為決定是否成立搶奪之關鍵（最高法院82年度台上字
    第7031號判決意旨參照）。查甲○○於本院審理時，係證稱
    ：98年3 月1 日我忘記是被告先拿或是我先拿20元，印象中
    當時20元應該是在被告手上，我要把20元拿回來；98年3 月
    8 日是乙○○先要給我100 元，我是有拿到手，但沒有全部
    ，當時被告也突然伸手，我不知道他是不是同時也有拿到手
    等語，除已表示並未取得持有20元硬幣外，就100 元紙鈔部
    分實亦未能確定究係由何人先行取得，而證人乙○○於本院
    審理時，則證稱：我確定是把100 元交到被告手上等語在卷
    ，就此經本院勘驗本案監視器錄影畫面檔案光碟結果，同無
    法確認本案於98年3 月1 日、同年月8 日是否係由甲○○先
    管領持有顧客甲、乙○○所交付之貨款硬幣或紙鈔，依罪疑
    唯輕原則，自應作對被告有利之認定，是本案既尚難認貨款
    硬幣或紙鈔原已在甲○○現實支配範圍內，則被告先行收取
    貨款之行為，自未破壞甲○○對貨款之持有關係，而與刑法
    搶奪罪之構成要件不符，而本院於審理期日時，已當庭告知
    被告先後所為可能均涉犯前開強制罪嫌，並經公訴檢察官補
    充論告及由被告進行答辯，且各仍屬起訴書所載同一基本社
    會事實範圍內，自皆得變更起訴法條加以審究，附此敘明。
    查被告先後所為前揭2 次強制犯行間，於時間上可明白區辨
    ，且甲○○於98年3 月2 日曾寄發存證信函請求被告停止以
    肢體格檔拒不返還貨款等行為，被告並於同年月3 日蓋章收
    受，有該存證信函及收件回執各1 份附卷可憑，甚且被告已
    於98年3 月6 日至派出所製作警詢筆錄，竟仍於同年月8 日
    再度對甲○○為強制犯行，足認其犯意各別，應予分論併罰
    。爰審酌被告素行狀況，有臺灣高等法院被告前案紀錄表在
    卷可參，暨其犯罪動機、手段、所生危害程度、與甲○○間
    之關係，及於犯後猶否認犯行等一切情狀，各量處如主文所
    示之刑，並定其應執行之刑，及均諭知如易科罰金之折算標
    準，以資懲儆。
據上論斷，應依刑事訴訟法第299 條第1 項前段、第300 條，刑
法第304 條第1 項、第41條第1 項前段、第51條第6 款，刑法施
行法第1 條之1 ，判決如主文。
本案經檢察官馮君傑到庭執行職務。
中    華    民    國    98    年    12    月    10    日
                刑事第十七庭  審判長法  官  曾 正 耀
                                    法  官  林 鈺 琅
                                    法  官  張 兆 光
上列正本證明與原本無異。
如不服本判決，應於判決送達後10日內敘明上訴理由，向本院提
出上訴狀 (應附繕本) ，上訴於臺灣高等法院。其未敘述上訴理
由者，應於上訴期間屆滿後20日內向本院補提理由書「切勿逕送
上級法院」。
                                    書記官  曹 秋 冬
中    華    民    國    98    年    12    月    10    日
刑法第304 條第1 項
以強暴、脅迫使人行無義務之事或妨害人行使權利者，處3 年以
下有期徒刑、拘役或3 百元以下罰金。
附表：
┌──┬─────────┬────────────────────────────┐
│編號│監視器錄影畫面檔案│勘驗結果                                                │
├──┼─────────┼────────────────────────────┤
│一  │光碟一之【VIDEO_TS│於錄影畫面時間顯示現場為10：09：12起，攤位前有三位顧客欲│
│    │】檔案內檔名為【VT│購買東西。                                              │
│    │S_01_5.VOB】之檔案│（畫面顯現可確定的情形為由左至右排列為分別為戴白色鴨嘴帽│
│    │，畫面顯示錄影日期│  的男姓顧客、身著紫色上衣的女姓顧客、身著紅色背心、條紋│
│    │為98年3 月1 日    │  褲的年長女姓顧客，下稱顧客甲、顧客乙、顧客丙）。      │
│    │                  │告訴人對著顧客甲：來，老闆，這你的。這報紙都有登的，沒關│
│    │                  │                  係。                                  │
│    │                  │                  （畫面顯現可確定的情形為顧客丙拿取攤位│
│    │                  │                    上之東西，並伸出手欲請告訴人包裝及稱│
│    │                  │                    重；此時告訴人將顧客甲所購買的東西包│
│    │                  │                    好後放置於攤位上，顧客甲拿出錢欲付錢│
│    │                  │                    ，被告伸出手來欲收取顧客甲所付的錢，│
│    │                  │                    惟顧客甲先將手縮回避開被告伸出的手後│
│    │                  │                    ，再把錢欲交至告訴人的手裡，惟此時有│
│    │                  │                    錢掉到攤位上所放置的物品上，被告與告│
│    │                  │                    訴人的手均在攤位搶著拿錢）          │
│    │                  │顧客甲：我不敢，我不敢。                                │
│    │                  │顧客丙：唉不要這樣啦，這樣搶哪有法度！                  │
│    │                  │        （畫面顯現可確定的情形為顧客甲隨即拿取告訴人放在│
│    │                  │          攤位上自己所購買的物品離開；顧客丙見狀，把本欲│
│    │                  │          要買的東西放回攤位上）。                      │
│    │                  │        （畫面顯現可確定的情形為後來顧客甲、丙離開攤位，│
│    │                  │          惟顧客乙仍立於攤位前，未離開）                │
│    │                  │        （畫面顯現可確定的情形為被告與告訴人雙手仍彼此拉│
│    │                  │          扯）                                          │
│    │                  │告訴人：你給我搶，你又給我搶20去，不要跟我搶20元喔（台語│
│    │                  │        ）。                                            │
│    │                  │被告：我跟你搶什麼？人客拿錢，我替你拿著。              │
│    │                  │告訴人：只有20元，也要跟我搶，你又跟我搶。              │
│    │                  │        （畫面顯現可確定的情形為告訴人與被告兩人持續拉扯│
│    │                  │          ）                                            │
│    │                  │站在攤位外的顧客：不要這樣，難看。                      │
│    │                  │告訴人：你憑什麼這樣給我搶？你走？還我（台語）。        │
│    │                  │        （畫面顯現可確定的情形為被告用右手從告訴人的身後│
│    │                  │          環抱住告訴人，另左手放在告訴人的背後，兩人間有│
│    │                  │          拉扯，告訴人以右手夾住被告之右手，並因兩人間的│
│    │                  │          拉扯致攤位內的走道上東西被撞落）              │
│    │                  │告訴人：好，不要緊，你這樣給我搶，我那有本錢，我跟你說，│
│    │                  │        夫妻沒離婚，財產沒共同，已經分割了，這樣硬是要跟│
│    │                  │        我拿。                                          │
│    │                  │        （畫面顯現可確定的情形為場外民眾圍觀）。        │
│    │                  │告訴人：他在法庭那邊告我耶，硬要過來搶，拿這樣去還不夠本│
│    │                  │        （台語）？                                      │
│    │                  │        （畫面顯現可確定的情形為被告仍從告訴人身後以右手│
│    │                  │          抱住告訴人）                                  │
│    │                  │告訴人：好啦，……………裝去啊（台語）。                │
│    │                  │        （畫面顯現可確定的情形為之後被告鬆開右手後，被告│
│    │                  │          左手拿著東西，右手則伸入長褲右側口袋，之後告訴│
│    │                  │          人繼續做生意）                                │
├──┼─────────┼────────────────────────────┤
│二  │光碟二之【VIDEO_TS│於錄影畫面時間顯示現場為11：45：09，有一顧客丁（即乙○○│
│    │】檔案內檔名為【VT│）向告訴人購買東西後，隨即告訴人將顧客丁所購買之東西拿去│
│    │S_01_1VOB 】之檔案│秤重，於錄影畫面時間顯示現場為11：45：15，顧客丁伸出手欲│
│    │，畫面顯示錄影日期│付貨款，此時被告先伸手收貨款，告訴人見狀也伸手搶收貨款。│
│    │為98年3 月8 日    │顧客丁：不好啦（台語）！                                │
│    │                  │告訴人：他向我買，不要給我拉。                          │
│    │                  │        （畫面顯現可確定的情形為被告坐在攤位內的椅子上，│
│    │                  │          告訴人站立於被告身前，雙方彼此拉扯）。        │
│    │                  │顧客丁：不要啦，不要啦，不要給她那個啦（台語）。        │
│    │                  │被告：妳跟我搶，還是我跟妳搶？                          │
│    │                  │告訴人：ㄟ！                                            │
│    │                  │某顧客：為什麼要這樣（台語）。                          │
│    │                  │      （畫面顯現可確定的情形為被告鬆開拳頭，將右手握著的│
│    │                  │        東西丟在攤位上，告訴人則拾起該東西後收拾整理攤位│
│    │                  │        ）                                              │
│    │                  │被告：妳可以拿，我不能拿。                              │
│    │                  │      （畫面顯現可確定的情形為被告坐在椅子上，告訴人繼續│
│    │                  │        做生意。）                                      │
└──┴─────────┴────────────────────────────┘


司法院資訊處製作；財團法人民間司法改革基金會備份。
